【裁判字號】    95,上更(一),112
【裁判日期】    950418
【裁判案由】    偽造有價證券等
【裁判全文】
臺灣高等法院刑事判決                95年度上更(一)字第112號
上  訴  人
即  被  告  戊○○
指定辯護人  本院公設辯護人  甲○○
上列上訴人因偽造有價證券等案件，不服臺灣桃園地方法院91年
度訴字第405號，中華民國91年9月23日第一審判決（起訴案號：
臺灣桃園地方法院檢察署90年度偵字第18783號），提起上訴，
經判決後，由最高法院發回更審，本院判決如下：
    主  文
原判決撤銷。
戊○○連續意圖供行使之用，而偽造有價證券，處有期徒刑年
貳月。如附表一所示偽造之支票紙、如附表二所示偽造之簽名
貳枚，均沒收。
    事  實
一、戊○○係桃園縣桃園市○○路○段168號巨暐有限公司（下稱
    巨暐公司）之實際負責人，於民國88年7月間，邀請其妻妹
    乙○○○擔任巨瑋公司名義負責人，並在遠東國際商業銀行
    大興分行（下稱遠東商銀），開立戶名乙○○○，帳號0000
    0000000000號之支票存款帳戶（非公司名義帳戶），支票及
    存款印鑑交予戊○○保管使用。惟乙○○○於90年5、6月間
    離開巨暐公司，向戊○○請求返還上開私人名義之支票及印
    鑑，惟戊○○未將印鑑交還。嗣意圖為自己不法所有，基於
    概括犯意，利用不知情之妻范姜馨梅，於90年6月22日、7月
    17日，擅自連續至桃園縣桃園市○○○路○段6號遠東商銀，
    盜蓋乙○○○之印鑑章，並偽造乙○○○之簽名於支票領用
    登記簿上（如附表二編號１、２所示），用以表示領取空白
    支票之證明，持以行使，交付遠東商銀之承辦人員，致使其
    陷於錯誤，以為係乙○○○授權領取，各交付50張（編號28
    8001至288050號）、25張（編號252301至252325號）空白支
    票予戊○○使用，足以生損害於乙○○○及遠東商銀對支票
    之管理核發。戊○○復意圖供行使之用，連續盜蓋乙○○○
    印鑑章於之支票上，填寫金額、日期，偽造支票三紙，其時
    間、金額、票號，均詳如附表一之記載。再先後持該三張支
    票向中正當舖借款。嗣因支票屆期未獲兌現，中正當舖向乙○○○催討，始發覺上情。
二、案經被害人乙○○○訴請臺灣桃園地方法院檢察署檢察官偵
    查起訴。
    理      由
一、訊據被告戊○○固坦承於90年6月間，兩次委請其妻范姜馨
    梅領取乙○○○之支票，並簽發如附表一之支票三張使用，
    惟矢口否認其有偽造文書、詐欺及偽造有價證券之犯行，辯
    稱：乙○○○係巨暐公司負責人，係得到乙○○○授權及公
    司股東決議向當舖借錢，才會領票開票，並無偽造、詐騙行
    為云云。
二、然查：
（一）上揭犯罪事實，迭據告訴人即證人乙○○○於偵審中證述
      綦詳，明確指證已向被告要回支票及印鑑章，被告並未返
      還，且擅自偽簽支票等語（見他字第1891號偵查卷第3頁
      背面、第4頁、第30頁背面，偵字第18783號偵查卷第21頁
      背面，原審卷第15頁、第17頁，本院上訴卷第59頁、第61
      頁）。證人巨暐公司股東劉學樑於偵查中也具結證稱：（
      90年）6月底，乙○○○想離職，她向被告要回支票、印
      章，停止他使用，但被告推拖不肯答應，後來在7月份，
      他更繼續使用後跳票，當舖來找，才知道他又去銀行領了
      二本支票（見偵字第18793號偵查卷第37頁），於原審仍
      具結證稱：被告信用不好，用乙○○○名字請票，乙○○○於90年6月離開公司，就不讓被告用，只把空白支票拿
      回，印章還在被告那裡，其後當舖來找，才知道此事等語
      （見原審卷第13頁、第26頁、第27頁）。證人巨暐公司股
      東且為被告之內兄丙○○○亦證稱：乙○○○有在巨暐公
      司做半年多，像是會計的工作，乙○○○的支票印鑑章由
      被告保管，乙○○○於90年6月離開公司時，有向被告表
      明要把印章、支票取回等語（見原審卷第28頁至第30頁）
      。即被告之妻證人范姜馨梅亦稱：公司沒法運作，乙○○○要離開。伊於90年6月22日、7月17日，向遠東商銀領取
      支票（見本院上訴卷第64頁、第65頁）。即被告於最初檢
      察官訊問時，亦自白坦承：「今年（90）5月底，她（告
      訴人）叫我要不要再用，我說公司繼續營運，需繼續用票
      ，如果我自己票請出來，就不再用她的票」等語（見他字
      第1891號偵查卷第9頁背面）。此並經本院當庭播放其偵
      查中之錄音帶，確有該供述（見本院上訴卷第48頁）。足
      證告訴人確於90年5、6月間，告知被告不能再使用其名義
      之支票，終止以前之授權。被告自90年6月以後，已無權
      擅自領用告訴人之支票及簽發使用。本件復有遠東商銀90
      年11月9日（90）遠銀興字第513號函及所附之開戶資料、
      退票查詢資料、支票領用登記簿影本、被告偽造之支票影
      本在卷可稽。本件被告既未得告訴人乙○○○同意，以偽
      造文書詐欺方式向遠東商銀領取空白支票，自足以生損害
      於告訴人乙○○○及遠東商銀對支票之管理核發。
（二）被告雖辯稱其後向當舖借錢開立三張支票，另經股東開會
      決議同意云云。惟此為巨暐公司之股東兼董事乙○○○堅
      決否認有開會同意。被告雖聲請傳訊股東丙○○○為證，
      惟丙○○○表示被告為其妹婿拒絕證言。另被告之妻范姜
      馨梅雖附合其夫即被告之詞，稱有經公司股東開會決議云
      云。但於本院上訴審中已稱：乙○○○因公司沒法運作，
      離開公司，公司沒法營運，大家都離開公司（見本院上訴
      卷第64頁）。則90年6月間，巨暐公司股東都已離去，何
      能於90年7月以後仍召開股東會決議向當舖借錢。且告訴
      人早已通知被告不得使用支票，被告係私下冒領支票，向
      當舖借錢供其使用，已如前述，告訴人既不知其情，焉能
      同意。且被告亦自承無任何股東開會同意文件或紀錄；其
      簽發如附表一所示支票向中央當鋪借得之款項，亦未見被
      告提出轉入公司帳冊或其他為公司營運而支出之任何證據
      。證人范姜馨梅所述，顯為迴護其夫之詞，難以採信。至
      被告另辯稱領用支票後，曾交三張支票予告訴人供其兄使
      用，足證告訴人知情同意授權使用云云。惟告訴人已稱因
      其兄要使用支票，以為是公司以前領用留下之支票，向被
      告索取，後來發現不能用，乃將之取回註銷。是縱告訴人
      曾向被告索取三張支票使用，但認係以前留下，未歸還之
      支票，不知為被告另行冒領，且該支票本即為告訴人名義
      ，告訴人自有權使用，尚不能因告訴人要回三張支票，即
      表示授權被告使用其他支票。
（三）至被告於本案發生近5年後，95年3月21日辯論終結後，具
      狀表示有丁○○知悉告訴人同意，被告使用三張支票向當
      舖借錢云云。本院為求慎重，再開辯論後，傳訊證人丁○○，其附合被告稱告訴人與被告有談論向當舖借錢之事云
      云。惟經本院隔離訊問之結果，丁○○稱：他們談論向當
      舖借錢在巨暐公司辦公室，有被告、被告太太、告訴人、
      告訴人小孩。被告稱在在場者為被告夫妻、被告小孩及告
      訴人等，所述在場之人並不相符。且被告具狀表示丁○○
      是在買檳榔時（檳榔攤在巨暐公司附近）聽到告訴人同意
      向當舖借錢云云（見被告所提95年3月21日補充證據狀及
      本院95年4月4日審判筆錄），且丁○○於本院上訴審時證
      稱：其知悉被告拿告訴人支票向當舖借錢，是聽說是被告
      父母打電話給我等語（見本院上訴卷第45頁）。是該證人
      於上訴審已明確稱其知悉此事，是傳聞於被告父母；於本
      院改稱親自聽聞，前後不符，且所述在場之人及聽聞地點
      與被告所述，並不相同，若確有其事，何能如此。應係事
      後被告勾串之詞，不足為被告有利之認定。
（四）綜上所述，被告所辯，顯係卸責之詞，不足採信。其罪證
      已臻明確，犯行洵堪認定，應予依法論科。
三、被告在遠東商銀支票領用登記簿上簽名及蓋章，用以表示領
    取空白支票用意之證明，依刑法第220條第1項規定，以文書
    論。其利用不知情之范姜馨梅盜蓋乙○○○之印鑑章，並偽
    造乙○○○之簽名於支票領用登記簿上，持以行使向遠東商
    銀領取空白支票，使銀行誤以為得到領用人乙○○○之授權
    而陷於錯誤，而交付空白支票之行為，係犯刑法第216條、
    第210條、第220條第1項、第339條第1項行使偽造私文書及
    詐欺取財罪。公訴人雖漏未引用上開各法條，惟其已於犯罪
    事實加以敘明，應認已提起公訴，本院自應予以審判。又公
    訴人認被告領取支票後，易持有為所有，加以侵占，涉有刑
    法第336條第2項之業務侵占罪嫌。惟被告未經乙○○○授權
    ，擅自以偽造文書方式詐取空白支票，應構成詐欺罪。其詐
    欺取得之物，即不另構成侵占之罪名。因公訴人認侵占部分
    ，與其餘有罪部分，有牽連犯裁判上一罪關係，依法無庸另
    為無罪之諭知。被告偽造乙○○○簽名、盜用印章之行為，
    為其偽造私文書之階段行為，偽造私文書之低度行為，復為
    其行使之高度行為所吸收，均不另論罪。被告利用不知情之
    妻范姜馨梅偽造並行使偽造私文書，詐領支票，為間接正犯
    。又被告連續盜蓋乙○○○印章於支票上，偽造如附表一所
    示之支票之行為，另犯刑法第201條第1項之偽造有價證券罪
    。公訴人認係犯同法第201條第2項之罪，尚有未洽，起訴法
    條，應予變更。被告以偽造之支票三紙供作擔保，持以向中
    正當舖借款，則其借款之行為，為行使有價證券以外之另一
    行為，其間有方法結果關係，與刑法第339條第1項之詐欺取
    財罪為牽連犯（最高法院62年第1次刑庭庭長會議決議參照
    ）。公訴人對詐欺部分，雖漏未引用法條，但其起訴書已有
    敘及，且與前開有罪科刑部分，有方法與結果之牽連關係，
    法院自應併予審究。被告盜用乙○○○印章蓋於支票上，為
    偽造有價證券之階段行為，被告行使偽造有價證券之輕罪行
    為，為偽造有價證券之重罪行為所吸收，均不另論罪。被告
    所為二次行使偽造私文書、詐領空白支票、三次偽造支票持
    以行使，向當舖借錢，各時間緊接，方法相同，且所犯罪名
    相同，顯係基於概括之犯意，反覆為之，應分別論以連續犯
    ，依刑法第56條規定，加重其刑。被告所犯行使偽造私文書
    罪、偽造有價證券罪及詐欺取財各罪間，有方法與結果之牽
    連關係，應從較重之偽造有價證券罪處斷。
四、原審對被告為有罪科刑之判決，固非無見。惟查：(一)被告偽
    造文書詐領支票部分，為利用不知情之范姜馨梅犯罪，屬間
    接正犯，原審未予審認，尚有未合。(二)被告偽造文書詐領支
    票，自足以生損害於遠東商銀對支票之管理核發，原審對此
    偽造文書足以生損害於他人之犯罪情節及犯罪構成要件行為
    ，亦漏未認定，也有未合。(三)侵占行為與詐欺行為，為不同
    之犯罪事實，不能變更起訴法條。原審對檢察官起訴被告偽
    造文書、詐欺取得支票後，將支票易持有為所有之侵占部分
    ，未審認說明，不另為無罪之諭知，而逕行變更起訴法條，
    亦有未當，而無可維持。被告上訴意旨，仍執前詞，否認犯
    罪，雖不足採，但原判決既有可議，自應由本院將原判決撤
    銷改判。爰審酌被告並無前科，素行良好，與被害人之親屬
    關係及其犯罪之動機、目的、手段、所生之危害、犯罪態度
    等一切情狀，從輕量處如主文第2項所示之刑，以示懲儆。
    如附表一所示偽造之支票三紙，係偽造之有價證券，不問屬
    於犯人與否，依刑法第205條之規定宣告沒收。如附表二所
    示遠東商銀支票領用登記簿上，偽造之乙○○○簽名二枚，
    為偽造之署押，亦不問屬於犯人與否，依刑法第219條規定
    宣告沒收。
五、據上論斷，應依刑事訴訟法第369條第1項前段、第364條、
    第299條第1項前段、第300條，刑法第56條、第201條第1項
    、第216條、第210條、第220條第1項、、第339條第1項、第
    55條、第205條、第219條，罰金罰鍰提高標準條例第1條前
    段，判決如主文。
本案經檢察官郭啟東到庭執行職務。
中    華    民    國    95    年    4     月    18    日
                  臺灣高等法院刑事第十六庭
                              審判長法  官  葉騰瑞
                                    法  官  黃俊明
                                    法  官  趙功恆
以上正本證明與原本無異。
如不服本判決，應於收受送達後十日內向本院提出上訴書狀，其
未敘述上訴之理由者並得於提起上訴後十日內向本院補提理由書
（均須按他造當事人之人數附繕本）。
                                    書記官  孫佩琳
中    華    民    國    95    年    4     月    18    日
附錄本案論罪科刑法條全文：
刑法第201條
意圖供行使之用，而偽造、變造公債票，公司股票或其他有價證
券者，處三年以上十年以下有期徒刑，得併三千元以下罰金。
行使偽造、變造之公債票、公司股票或其他有價證券或意圖供行
使之用收集或交付於人者，處一年以上七年以下有期徒刑，得併
科三千元以下罰金。
刑法第210條
偽造、變造私文書，足以生損害於公眾或他人者，處五年以下有
期徒刑。
刑法第216條
行使第二百十條至第二百十五條之文書者，依偽造、變造文書或
登載不實事項或使登載不實事項之規定處斷。
刑法第339條第1項
意圖為自己或第三人不法之所有，以詐術使人將本人或第三人之
物交付者，處五年以下有期徒刑、拘役或科或併科一千元以下罰
金。
附表一：
┌─┬────┬────┬───┬──────┬─────┬────┐
│編│發票日  │發 票 人│付款人│票據號碼    │票面金額  │備考    │
│號│        │        │      │            │（新臺幣）│        │
├─┼────┼────┼───┼──────┼─────┼────┤
│１│90年7月 │乙○○○│遠東國│BW0000000號 │41萬7千元 │見90年度│
│  │11日    │        │際商業│            │          │偵字第18│
│  │        │        │銀行  │            │          │783號偵 │
│  │        │        │      │            │          │查卷第53│
│  │        │        │      │            │          │頁。    │
│  │        │        │      │            │          │        │
├─┼────┼────┼───┼──────┼─────┼────┤
│２│90年7月 │乙○○○│同上  │BW0000000號 │150萬元   │同上    │
│  │27日    │        │      │            │          │        │
│  │        │        │      │            │          │        │
├─┼────┼────┼───┼──────┼─────┼────┤
│３│90年8月 │乙○○○│同上  │BW0000000號 │12萬元    │同上    │
│  │5日     │        │      │            │          │        │
└─┴────┴────┴───┴──────┴─────┴────┘
附表二：偽造之簽名（即偽造署押欄內所載偽造之簽名二枚）
┌──┬─────┬──────┬───┬─────┬───────┐
│編號│文書名稱  │日期        │帳號  │偽造之署押│備考          │
│    │          │            │      │          │              │
├──┼─────┼──────┼───┼─────┼───────┤
│１  │遠東國際商│90年6月22日 │522-6 │乙○○○簽│見90年度偵字第│
│    │業銀行支票│            │      │名一枚    │18783號偵查卷 │
│    │領用登記簿│            │      │          │第12頁。      │
│    │          │            │      │          │              │
├──┼─────┼──────┼───┼─────┼───────┤
│２  │同上      │90年7月17日 │522-6 │同上      │見同上卷第11-1│
│    │          │            │      │          │頁。          │
└──┴─────┴──────┴───┴─────┴───────┘


司法院資訊處製作；財團法人民間司法改革基金會備份。
